ACORDAO-COMPLETO-2453988

ACÓRDÃO 2440/2021 ATA 5/2021 - PRIMEIRA CÂMARA

VISTOS, relatados e discutidos estes autos de embargos de declaração opostos por Washington Reis de Oliveira contra o Acórdão 14061/2020-TCU-Primeira Câmara,
ACORDAM os Ministros do Tribunal de Contas da União, reunidos em sessão de Primeira Câmara, diante das razões expostas pelo relator, em:
9.1. conhecer dos embargos de declaração para, no mérito, acolhê-los, conceder-lhes efeitos infringentes e dar provimento ao recurso de reconsideração interposto pelo embargante contra o Acórdão 1459/2017-TCU-Primeira Câmara;
9.2. tornar insubsistentes os subitens 9.2 e 9.3 do Acórdão 1459/2017-TCU-Primeira Câmara, exclusivamente em relação a Washington Reis de Oliveira;
9.3. julgar regulares com ressalvas as contas de Washington Reis de Oliveira e dar-lhe quitação, com fundamento nos arts. 1º, inciso I,16, inciso II, 18 e 23, inciso II, da Lei 8.443/1992;
9.4. dar ciência deste acórdão ao embargante e aos demais interessados.

Embargos de declaração em tomada de contas especial.

Primeira Câmara

Secretaria Nacional de Segurança Pública.

3. Interessados/Responsáveis/Recorrentes:
3.1. Responsáveis: Município de Duque de Caxias - RJ (29.138.328/0001-50); Wanderley de Souza Mello (XXX.239.877-XX); Washington Reis de Oliveira (XXX.118.467-XX)
3.2. Recorrente: Washington Reis de Oliveira (XXX.118.467-XX).

13.1. Ministros presentes: Benjamin Zymler (na Presidência), Walton Alencar Rodrigues (Relator), Vital do Rêgo e Jorge Oliveira.
13.2. Ministros-Substitutos presentes: Augusto Sherman Cavalcanti e Weder de Oliveira.

WALTON ALENCAR RODRIGUES

Ministro Walton Alencar Rodrigues.

Trata-se de embargos de declaração opostos por Washington Reis de Oliveira contra o Acórdão 14061/2020-TCU-Primeira Câmara, cujo inteiro teor reproduzo a seguir:
VISTOS, relatados e discutidos estes autos de recursos de reconsideração interpostos por Washington Reis de Oliveira e por Wanderley de Souza Mello contra o Acórdão 1459/2017-TCU-Primeira Câmara,
ACORDAM os Ministros do Tribunal de Contas da União, reunidos em sessão da Primeira Câmara, diante das razões expostas pelo relator, em:
9.1. conhecer dos recursos para, no mérito, negar-lhes provimento;
9.2. dar ciência do teor deste acórdão aos recorrentes e demais interessados.
Irresignado, o embargante alega, em síntese, que há omissão no acórdão supra, que deixou de apreciar argumentos trazidos em seu recurso de reconsideração acerca de sua ausência de responsabilidade em razão da delegação de competência decorrente do Decreto Municipal 4673/2005.
Argumenta que, por meio deste Decreto, a gestão do convênio de que tratam os autos ficou sob responsabilidade do então Secretário Municipal de Segurança Pública, Wanderley de Souza Mello, cuja assinatura é encontrada em vários documentos, como por exemplo: contratos celebrados entre o Município de Duque de Caxias e o Instituto Brasileiro de Estudos Especializados e Avançados (IBEEA) , relatórios do IBEEA, recibos do IBEEA, certificados do curso de capacitação para guarda municipal, etc.
Alega que sua responsabilização, por culpa in eligendo ou culpa in vingilando, apenas por ter sido Prefeito do Município de Duque de Caxias, tem por objeto tão somente o cargo exercido pelo subscritor, independente de análise concreta acerca de sua culpabilidade.
Afirma ser absolutamente inviável que o prefeito tenha controle, no mínimo detalhe, sobre todas as atividades desenvolvidas pelos demais setores internos, o que também restou reconhecido pela unidade técnica.
Argumenta que, para se ter convicção da responsabilidade do embargante, haveria a necessidade não só de que este tivesse praticado atos inerentes à execução do convênio, mas também que tivesse agido de má-fe, e que fosse razoável exigir conduta diversa da que adotou. E que, nos presentes autos, não há elementos suficientes para concluir pela ocorrência dessas condições que levariam à sua responsabilização.
Colaciona aos autos jurisprudência deste Tribunal e do Tribunal de Contas do Rio de Janeiro acerca da responsabilização de agentes políticos para concluir que, no caso concreto não restam configurados os elementos para tal.
Argumenta que o acórdão embargado foi omisso ao afirmar genericamente que os documentos não comprovam o cumprimento da Meta 1, deixando de enfrentar os documentos juntados pelo Recorrente, tais como recibos, comprovante de TED e relatórios referentes ao cumprimento das etapas do convênio, tal como verificado pela Secretaria Nacional de Segurança Pública (Senasp) , conforme Pareceres 130/2010 e 315/2010.
Assevera que o acórdão embargado não enfrentou a aplicação do artigo 209, §2º do Regimento Interno do TCU, na medida em que não considerou as contas em desconformidade com as normas legais podem ser julgadas regulares com ressalva, se comprovada a boa-fé e a regular aplicação dos recursos.
Diante disso, Washington Reis de Oliveira requer o provimento dos embargos de declaração por ele opostos, para que seja reconhecida a ausência de sua responsabilidade.

Carlos Eduardo Rocha de Almeida (143245/OAB-RJ), Gustavo Kloh Muller Neves (104.856/OAB-RJ) e outros.

Subprocurador-Geral Lucas Rocha Furtado.

TOMADA DE CONTAS ESPECIAL. CONVÊNIO. CONTAS IRREGULARES. DÉBITO. MULTA. RECURSOS DE RECONSIDERAÇÃO. DELEGAÇÃO DA EXECUÇÃO DO CONVÊNIO POR MEIO DE DECRETO MUNICIPAL. NÃO PROVIMENTO. EMBARGOS DE DECLARAÇÃO. ALTERAÇÃO DA CONDUTA IMPUTADA AO EX-PREFEITO APÓS A INTERPOSIÇÃO DO RECURSO. MUTATIO LIBELLI. PROVIMENTO. EFEITOS INFRINGENTES PARA DAR PROVIMENTO AO RECURSO DE RECONSIDERAÇÃO CONTRA O ACÓRDÃO 1459/2017-TCU-1ª CÂMARA E JULGAR REGULARES AS CONTAS DO EMBARGANTE.

TOMADA DE CONTAS ESPECIAL (TCE)

Secretaria de Recursos (Serur); Secretaria de Controle Externo de Tomada de Contas Especial (SecexTCE).

Trata-se de embargos de declaração opostos por Washington Reis de Oliveira contra o Acórdão 14061/2020-TCU-Primeira Câmara, por meio do qual este Tribunal conheceu de seu recurso de reconsideração contra o Acórdão 1459/2017-TCU-Primeira Câmara, de relatoria do E. Ministro Benjamin Zymler, para, no mérito, negar-lhe provimento.
Irresignado, o embargante alega, em síntese, que há omissão no acórdão supra, que deixou de apreciar argumentos acerca de sua ausência de responsabilidade, em razão da delegação de competência decorrente do Decreto Municipal 4673/2005.
Argumenta que, por meio deste Decreto, a gestão do convênio de que tratam os autos ficou sob responsabilidade do então Secretário Municipal de Segurança Pública, Wanderley de Souza Mello, cuja assinatura é encontrada em vários documentos por ele trazidos aos autos.
Alega que sua responsabilização, por culpa in eligendo ou culpa in vigilando, apenas por ter sido Prefeito do Município de Caxias, tem por objeto tão somente o cargo exercido, independente de análise concreta acerca de sua culpabilidade.
Afirma ser absolutamente inviável que o prefeito tenha controle, no mínimo detalhe, sobre todas as atividades desenvolvidas pelos diversos setores da Administração Municipal.
Argumenta que, para se ter convicção da responsabilidade do embargante, seria necessário que tivesse praticado atos inerentes à execução do convênio e agido com má-fé, bem como que fosse razoável exigir conduta diversa da que adotou. Assevera que, nos presentes autos, não há elementos suficientes para concluir pela ocorrência dessas condições.
Colaciona aos autos jurisprudência deste Tribunal e do Tribunal de Contas do Rio de Janeiro acerca da responsabilização de agentes políticos para concluir que, no caso concreto não restam configurados os elementos para tal.
Argumenta que o acórdão embargado foi omisso ao afirmar genericamente que os documentos não comprovam o cumprimento da Meta 1, deixando de enfrentar os documentos juntados.
Assevera que o acórdão embargado não considerou que as contas em desconformidade com as normas legais podem ser julgadas regulares com ressalva, se comprovada a boa fé e a regular aplicação dos recursos.
Diante disso, Washington Reis de Oliveira requer o provimento dos embargos de declaração por ele opostos, para que seja reconhecida a ausência de sua responsabilidade.
Feito breve resumo dos fatos, passo a decidir.
Conheço dos presentes embargos de declaração por atenderem aos requisitos atinentes à espécie.
O caso em questão requer atenção aos argumentos do embargante, de que a responsabilidade pela execução do convênio era da Secretaria de Segurança, nos termos do Decreto Municipal 4673/2005 (Anexo C) , e de que não poderia ser condenado por culpa in vigilando ou in elegendo. 
Uma análise mais detida dos autos permite verificar que a responsabilização do ex-prefeito foi inicialmente aventada a partir das análises realizadas na instrução de peça 12, em que foi feita a proposta de sua citação. Na ocasião, a unidade técnica não diferenciou sua conduta da dos secretários municipais, registrando-as de forma única, na mesma linha da matriz de responsabilização.
Também os ofícios de citação (peças 17/19) imputam aos três responsáveis a mesma conduta, ao indicarem, de forma idêntica, que "o débito é decorrente do prejuízo causado pelo não cumprimento do objeto pactuado no Convênio 022/2006 (Siafi 574001) e da não comprovação da boa e regular aplicação dos recursos recebidos" (grifos meus) . 
O acórdão de julgamento da presente TCE, 1459/2017-TCU-1ª Câmara, tendo por parâmetro as instruções pretéritas e a citação do embargante, não menciona culpa in vigilando ou in elegendo. Em seu voto, o E. Relator a quo, ao reconhecer a execução parcial do convênio e incorporar as análises da Secex-RJ às suas razões de decidir, considerou demonstrado o nexo de causalidade entre as condutas dos responsáveis e o dano verificado nos autos.
Em uma primeira análise do recurso de reconsideração interposto pelo ora embargante, a Serur concluiu, em linha com os Acórdão 1016/2013-TCU-Plenário, de relatoria do E. Ministro Aroldo Cedraz, e 222/2017-TCU-Plenário, de relatoria do E. Ministro Bruno Dantas, que, "ante a ausência de prática de atos administrativos, não é cabível a imputação de responsabilidade ao recorrente Washington Reis de Oliveira, na condição de agente político, cuja responsabilidade deve ser excluída dos autos" (peça 64) .
O Ministério Público junto ao TCU (MPTCU) , após reconhecer que o prefeito não geriu os recursos, em seu parecer de peça 66, aponta que, em contraposição aos precedentes apontados pela Serur, o Acórdão 3161/2016-TCU-Plenário, relatora a E. Ministra Ana Arraes, é no sentido de que, quando o convênio for conduzido por auxiliares vinculados ao gabinete do prefeito, a condição de agente político não afasta a sua responsabilidade, podendo este responder por culpa in vigilando.
O MPTCU registra, ainda, que o Acórdão 2059/2015-TCU-Plenário, relator o E. Ministro Benjamin Zymler, conclui que a responsabilidade do prefeito na execução de convênio advém da sua condição de signatário do ajuste, que o faz garantidor da correta aplicação dos recursos. Assim, mesmo que não pratique atos referentes à sua execução, deve adotar providências para que esta ocorra dentro dos parâmetros legais, sob pena de responder por culpa in eligendo ou culpa in vigilando.
Nesta linha, ao entender que a existência do Decreto 4.673/2005, delegando a ordenação de despesas aos secretários municipais, reafirma a responsabilidade in eligendo e in vigilando do ex-prefeito, o MPTCU propõe que seu recurso de reconsideração seja conhecido e não provido. 
Em nova manifestação (peça 68) , a Serur apresenta análise seguindo o raciocínio apresentado no parecer do MPTCU e ratifica a proposta deste.
Forçoso reconhecer que, no caso, houve alteração da conduta imputada ao embargante, após a interposição do seu recurso de reconsideração.
Na tomada de contas especial, foi o embargante instado a se defender de circunstância relacionada ao não cumprimento do objeto pactuado, atribuindo-lhe a prática de atos de gestão.
Inconformado com a decisão, o responsável interpôs recurso de reconsideração, em que demonstra que a responsabilidade pela gestão dos recursos havia sido delegada, por decreto, ao Secretário Municipal de Segurança Pública e que este praticou os atos tendentes a dar cumprimento ao convênio em exame.
Tendo em vista que o recurso manejado pelo responsável infirmou as conclusões lançadas no Acórdão 1459/2017-TCU-Primeira Câmara, a partir de fato até então desconhecido pelo Tribunal - delegação de competência ao Secretário Municipal de Segurança Pública -, modificou o Parquet a conduta atribuída ao embargante. No Parecer que infirma os argumentos recursais apresentados (peça 66) , a fundamentação para a condenação do embargante passa a ser a parcial execução do objeto, de responsabilidade do secretário municipal de segurança pública, por culpa in vigilando e in eligendo.
Ajusta-se a alteração promovida neste processo ao instituto da mutatio libelli, situação que impede seja o processo julgado na forma em que recebida pelo juiz, porque implicaria condenar o acusado por elemento ou circunstância não contida na peça acusatória (CPP, 384) .
Percebida tal situação antes do julgamento da TCE, seria o caso de retornar o processo à sua fase inaugural, promovendo alteração na peça acusatória, repetindo a citação e reabrindo a fase de contraditório e de ampla defesa (CPP, 384) .
No caso, fazer com que o processo retorne à fase inaugural, em razão de o responsável ter demonstrado, em recurso de reconsideração, que os fatos a ele imputados não se ajustam à realidade, conduziria à situação de reformatio in pejus, porque teria o recurso da parte servido, a um só tempo, para reconhecer a inexistência de autoria da infração a ele atribuída (CPP, 386, IV) e imputar-lhe nova conduta, consistente na violação dos deveres de cuidado e de vigilância.
Ademais, haveria agora o Tribunal de abrir o contraditório em relação a fatos ocorridos em 2006: há mais de 14 anos, portanto.
Ainda que se pudesse superar os óbices narrados, restaria inviabilizada a restituição da TCE à sua fase primeira o fato de não terem o Parquet e a unidade técnica demonstrado situações hábeis a caracterizar a culpa in eligendo e in vigilando do embargante.
A culpa in elegendo "é a que decorre da má escolha do representante ou preposto". A culpa in vigilando, por sua vez, "é a que resulta da ausência de fiscalização sobre pessoa que se encontra sob a responsabilidade ou guarda do agente"[footnoteRef:2]. A qualificação da culpa do agente, hábil a impor-lhe responsabilidade ou sanção, exige o exame e reprovação da sua conduta, a partir das "circunstâncias concretas da situação" e na afirmação de que aquele "podia e devia ter agido de outro modo"[footnoteRef:3]. [2:  GONÇALVES, Carlos Roberto. Direito civil brasileiro: vol.4, responsabilidade civil. 15 ed. São Paulo : Saraiva : 2020, p.354) .]  [3:  Op. Cit., p. 348.] 
Na vigência do Código Civil de 1916, presumia-se a culpa in vigilando de "pais, tutores, curadores, donos de hotéis e escolas, encarregados da fiscalização, respectivamente, dos filhos menores, tutelados, curatelados, hóspedes e alunos", assim como a culpa in eligendo "dos patrões, amos e comitentes pela má escolha dos seus empregados, serviçais e prepostos"[footnoteRef:4] (art. 1.521) . [4:  Op. Cit., p. 354.] 
O Código de 2002 alterou tal situação, responsabilizando tais agentes pelos atos praticados pelos terceiros referidos, ainda que não haja culpa de sua parte (art. 933) .
Fora das hipóteses previstas em lei, impõe-se demonstrar a conduta culposa do agente, consistente na existência de defeito na escolha do subordinado, porque este não detinha idoneidade moral ou condições técnicas para o exercício do cargo ou porque havia fatos públicos que desaconselhavam sua nomeação, no caso de culpa in eligendo; ou na omissão em fiscalizar pessoalmente os atos praticados pelo subordinado, no caso de culpa in vigilando.
Pesquisas realizadas pelo meu gabinete nas listas de responsáveis por contas irregulares desta Corte de Contas e do Tribunal de Contas do Estado do Rio de Janeiro, bem como nos sites do Tribunal de Justiça do Rio de Janeiro e do Tribunal Regional Federal da 2ª Região,  não identificaram que o então Secretário Municipal de Segurança Pública tenha tido contas julgadas irregulares ou figurado como réu em ação de improbidade ou outra que maculasse sua conduta (antes ou depois da sua nomeação para o cargo) , a indicar, ao menos em exame perfunctório, que não havia razão de ordem para que não fosse nomeado para o cargo.
Tal situação afasta, neste passo processual, a conclusão de que o embargante responde pelo ato irregular praticado pelo secretário municipal de segurança pública e pelo dano apurado, tendo por substrato o instituto da culpa in eligendo.
O município de Caxias reúne a terceira maior população do estado do Rio de Janeiro e a décima-oitava maior do Brasil (cerca de 920 mil habitantes) , aparentando não ser razoável esperar ou exigir que o prefeito fiscalizasse pessoalmente os atos de gestão dos seus secretários.
O caso concreto, todavia, não trata de situação em que seria exigível do prefeito verificar as minúcias administrativas ou fiscalizar rotinas operacionais da Administração. Sem o plano municipal de segurança urbana e sem o diagnóstico que deveria embasar as medidas ali previstas, presumível que todas as decisões de cunho estratégico neste setor ficaram comprometidas. 
Diante da relevância de tais produtos, poderia ter sido caracterizada a culpa in vigilando do ex-prefeito. Tal situação, contudo, não é demonstrada nos autos, porque o órgão ministerial e a unidade técnica assentaram a responsabilidade do ex-prefeito, em sede de recurso, unicamente em razão do cargo por ele ocupado, a caracterizar a responsabilização subjetiva do agente.
O voto condutor do acórdão embargado limitou-se a seguir tal linha de argumentos, merecendo integração e a concessão de efeitos infringentes.
Sindicar a culpa in vigilando do embargante, reitero, exigiria abrir, agora, contraditório relacionado à conduta omissiva havida em 2006.
Por todas estas razões, acolho os presentes embargos de declaração, concedo-lhes efeitos infringentes, dou provimento ao recurso de reconsideração interposto pelo embargante contra o Acórdão 1459/2017-TCU-Primeira Câmara, julgo regulares suas contas e torno insubsistentes os subitens 9.2 e 9.3 do aresto recorrido, exclusivamente em relação a Washington Reis de Oliveira.
Feitas essas considerações, voto por que o Tribunal acolha a minuta de acórdão que submeto à deliberação do colegiado.
TCU, Sala das Sessões Ministro Luciano Brandão Alves de Souza, em 2 de março de 2021.
WALTON ALENCAR RODRIGUES 
Relator